【裁判字號】    96,上更(一),21
【裁判日期】    970624
【裁判案由】    請求交還土地
【裁判全文】
臺灣高等法院高雄分院民事判決        96年度上更(一)字第21號
上  訴  人  群安工程股份有限公司
法定代理人  乙○○
訴訟代理人  劉立恩律師
複代理人    甲○○
                        之1
被上訴人    丙○○
上列當事人間請求請求交還土地事件，上訴人對於民國95年3 月
10日臺灣高雄地方法院94年度訴字第426 號第一審判決提起上訴
，經最高法院第一次發回更審，本院於97年6 月10日言詞辯論終
結，判決如下：
    主      文
上訴駁回。
第二審及發回前第三審之訴訟費用由上訴人負擔。
    事實及理由
一、被上訴人主張：坐落高雄縣大樹鄉○○○段412 之2 號，面
    積1497平方公尺土地（下稱系爭土地），原為訴外人胡美珠
    所有，連同其上如原審判決附圖（下稱附圖）所示Ａ（圍牆
    ，5 平方公尺）、Ｂ（鐵捲門，10平方公尺）、Ｃ（辦公室
    ，89平方公尺）、Ｄ（鐵架涼棚，37平方公尺）、Ｅ（鐵架
    涼棚，112 平方公尺）、Ｆ（鐵架涼棚，290 平方公尺）等
    部分地上建物（下稱系爭地上建物），經伊向原法院民事執
    行處（下稱執行法院）拍得，於民國93年8 月12日領得不動
    產權利移轉證書，93年8 月16日登記為該土地所有權人。詎
    上訴人並無正當權源，竟占有系爭土地及其地上建物，並受
    有相當於租金之不當得利，致伊受有損害。爰依民法第767
    條、第179 條之法律關係，求為命上訴人交還系爭土地，及
    自93年8 月20日起至返還土地之日止，按月給付伊新台幣（
    下同）2,275 元之判決（按：被上訴人另請求上訴人遷讓交
    還如附圖所示Ａ、Ｂ、Ｃ、Ｄ、Ｅ、Ｆ等系爭地上建物，及
    按月給付超過上述金額之不當得利部分，業經第一審判決其
    敗訴，其上訴後撤回而確定）。原審為被上訴人上開勝訴之
    判決。其答辯聲明：上訴駁回。
二、上訴人則以：系爭土地前經原所有人胡美珠出租於訴外人趙
    厚魁，約定租期10年（78年9 月10日至88年9 月10日），趙
    厚魁得供他人使用，期滿胡美珠如未讓售予趙厚魁，視同延
    長租期為20年（至108 年9 月10日止）。嗣趙厚魁分別提供
    系爭土地予伊使用並由訴外人明發煤氣分裝股份有限公司（
    下稱明發公司），興建系爭地上建物，伊再向明發公司租用
    該地上物。故系爭土地縱經被上訴人拍得，依修正前民法第
    425 條買賣不破租賃之規定，伊仍有占用之正當權源。被上
    訴人請求伊返還系爭土地，即屬無理。又趙厚魁已依上述租
    賃契約約定，繳付租期內之租金45萬元予胡美珠，被上訴人
    亦不得再請求伊返還相當於租金之不當得利等語，資為抗辯
    。上訴人就其敗訴部分，於本院上訴聲明：(一)原判決廢棄。
    (二)被上訴人在第一審之訴（除確定部分外）及假執行之聲請
    均駁回。(三)第一、二審及發回前第三審訴訟費用，由被上訴
    人負擔。(四)如受不利之判決，願供擔保，請准宣告免為假執
    行。
三、兩造援用在原審經整理之爭點，不爭執事項為：(一)系爭土地
    面積1497平方公尺，原登記為訴外人胡美珠所有，嗣由被上
    訴人於93年7 月29日向執行法院標得，領有不動產權利移轉
    證書且於93年8 月16日登記為被上訴人所有。(二)系爭土地上
    興建之系爭地上建物面積543 平方公尺，現均為上訴人所占
    有。
四、茲兩造所爭執之事項為：(一)被上訴人得否請求上訴人返還系
    爭土地？(二)被上訴人得否請求上訴人返還不當得利？本院判
    斷如下：
（一）被上訴人得否請求上訴人返還系爭土地？
  １、被上訴人主張系爭土地原登記為訴外人胡美珠所有，嗣由
      被上訴人於93年7 月29日向執行法院標得領有不動產權利
      移轉證書且於93年8 月16日登記為被上訴人所有，及系爭
      地上建物現均為上訴人所占有等情，有其提出土地登記謄
      本及現場照片為證，並有高雄縣鳳山地政事務所複丈成果
      圖附卷可憑，請為上訴人所不爭執，堪信此部分主張為真
      實。
  ２、被上訴人主張上訴人為無權占有系爭土地，上訴人則予否
      認，並以前開情詞置辯及提出明發公司開具之統一發票影
      本5 紙資為其交付租金之證明。經按，「所有人對於無權
      占有或侵奪其所有物者，得請求返還之，民法第767 條定
      有明文。又以無權占有為原因請求返還所有物之訴，被告
      對原告就其所有權存在之事實無爭執，而僅以非無權占有
      為抗辯者，原告於被告無權占有之事實無舉證責任。被告
      應就其取得占有係有正當權源之事實證明之，如不能證明
      ，則應認原告之請求為有理由」（最高法院72年台上字第
      938 號判例意旨參照）。上訴人抗辯稱其占有系爭土地，
      係因其承租明發公司所有之系爭地上建物而然，而明發公
      司則係源自與訴外人趙厚魁間之無償使用借貸系爭土地關
      係而來，又趙厚魁與系爭土地原所有人胡美珠間存在租賃
      契約，依買賣不破租賃原則，對系爭土地受讓人之被上訴
      人仍存在，故上訴人非無權占有等語，並提出土地租賃契
      約1 份、租金收據2 份為證，但為被上訴人所否認，是依
      上開說明，上訴人自應就貸與人趙厚魁係合法占有系爭土
      地之權源負舉證責任。查，據證人胡美珠證稱：「當時我
      在大社上班，我服務的公司要我們資深員工幫忙找擴充場
      址的地點，所以我就找到那塊地，當時買了不只一塊地，
      而系爭土地是農地，而我有自耕農身份，所以老闆拿錢給
      我去買這塊地，並過戶在我名下，老闆就是趙厚魁先生，
      當時老闆為了避免雙方日後有爭執，就去找律師，請律師
      幫我們提供意見，就由公司員工代擬一份租約．．．在買
      賣土地就有提到要以租約調整雙方權益的事情．．．之所
      以會付租，是因為土地的尋找及辦理登記之過程，都是我
      去做的，老闆就用付租的方式算是給我的酬勞，簽約後我
      沒有過問老闆是怎麼使用，老闆名下有很多公司，他要給
      那一家公司使用，我沒有過問，土地是向一位謝先生買的
      」等語（見原審卷第130 、131 頁）。又證人趙厚魁證稱
      ：「我原來在台北和大社都有公司，但是大社公司面積不
      足，所以我請資深員工代為找土地，系爭土地是胡美珠找
      來，我就請她配合登記在胡美珠名下，因為系爭土地是農
      地，要自耕農身份才能登記，而且是資深員工，所以才登
      記在胡美珠名下，為了確保權益，另外我們也找了律師訂
      一些約款做為保障，這種情形，在我們台北所購買的土地
      也很常見，當時買的是一個完整的工廠及所坐落的整批土
      地（按指同段412 及412 之2 地號土地）．．．可以登記
      的土地（指同段412 地號土地）就登記在明發公司名下，
      但系爭土地是農地，故登記在胡美珠名下，最初整個廠區
      都是明發公司（在使用），之後新增營業項目，所以另又
      成立上訴人公司，我是各該公司的主要股東，所以提供各
      該公司無償使用，給胡美珠之款項是我私人給他」等語（
      見原審卷第132 、133 頁）。再證人即明發公司之董事長
      徐啟輝證稱：「測量圖上Ａ至Ｆ地上物及土地和後方412
      地號土地均為明發公司所有，後來趙厚魁先生買下明發公
      司股份，所有的土地及地上建物都概括承受，412 之2 地
      號土地因為胡美珠有自耕農身份，所以登記在其名下，但
      是412 之2 地號土地是因為趙厚魁先生為明發公司大股東
      ，所以提供給明發公司使用，地上物也一直保留下來，後
      來85年間，明發公司將整個廠房包括地上物及土地（412
      地號土地）一併租給群安公司使用，至於412 之2 地號土
      地則是趙厚魁先生無償提供給群安公司使用，因為趙厚魁
      先生是明發公司及群安公司的大股東，卷附的發票是群安
      公司承租412 地號土地及412 、412 之2 地號土地上所有
      地上物廠房設備之租金」等語（見原審卷第225 頁）。
  ３、綜合上述證言以觀，可知系爭土地實係訴外人趙厚魁購買
      ，借用有自耕農資格之胡美珠名義登記胡美珠為為所有權
      人，並無償提供予明發公司興建系爭地上物使用。嗣於上
      訴人公司成立後，再將系爭土地無償出借予上訴人公司，
      另由上訴人公司向明發公司承租系爭地上物使用。而趙厚
      魁交付胡美珠之45萬元，雖名為租金，實則為趙厚魁給付
      胡美珠尋找系爭土地及借用胡美珠名義辦理所有權登記之
      酬勞，並非趙厚魁使用系爭土地之對價即非屬租金，趙厚
      魁與胡美珠間實無租賃關係存在。故上訴人辯稱因貸與人
      趙厚魁與胡美珠間就系爭土地有租賃關係存在，依修正前
      民法第425 條第1 項買賣不破租賃之規定，趙厚魁對被上
      訴人仍有租賃關係存在云云，自非可採。再明發公司在系
      爭土地上興建系爭建物既係由趙厚魁無償提供，即係基於
      借用關係而使用，自亦無買賣不破租賃之適用，於被上訴
      人經拍賣取得系爭土地所有權後，即成為無權占有，則其
      興建之系爭地上建物當屬無權占用系爭土地至明，同理，
      上訴人租賃系爭建物縱認為真實，但上訴人僅為承租人，
      對於系爭土地係屬間接占有人，仍無大於其出租人即直接
      占有人明發公司之權利，換言之，上訴人使用系爭建物坐
      落之基地即系爭土地之權源，於被上訴人拍賣取得系爭土
      地所有權後即失所附麗，而成為無權占有。從而被上訴人
      依767 條所有物返還請求權之規定訴請上訴人返還系爭土
      地全部（包括系爭建物坐落之基地部分），自有理由。
  ４、至被上訴人請求上訴人遷讓交還系爭地上建物部分，固經
      原審以被上訴人非系爭地上建物之所有人為由而判決被上
      訴人敗訴，被上訴人上訴後撤回而確定在案；惟被上訴人
      既基於土地所有權作用，請求上訴人返還無權占有之系爭
      土地，自與訴請拆除地上建物須以建物所有權人為對象之
      情形有別，上訴人縱因租賃關係使用系爭地上建物，但系
      爭建物占用系爭土地既無合法權源，仍不得對抗系爭土地
      所有權人之被上訴人而拒絕交還系爭土地。上訴人對於租
      賃物之使用有無障礙，係其與出租人明發公司間之問題；
      而被上訴人如何處理其與明發公司興建之系爭建物，亦應
      另行解決，均與本件無涉，併予指明。
（二）被上訴人得否請求上訴人返還不當得利？
  １、按依不當得利之法則請求返還不當得利，以無法律上之原
      因而受利益，致他人受有損害為其要件，故其得請求返還
      之範圍，應以對方所受之利益為度，非以請求人所受損害
      若干為準。又無正當權源而使用他人所有之不動產，即可
      獲得相當於租金之利益，為社會通念（最高法院61年台上
      字第1695號判例意旨參照）。上訴人無權占有使用系爭土
      地全部（面積1,497 平方公尺），為其所不爭執，已如前
      述，則自被上訴人因拍賣並登記取得系爭土地所有權之93
      年8 月12日起，上訴人即為無權占用而消極減免其應支付
      被上訴人使用系爭土地之代價，自受有相當於租金之利益
      ；上訴人既受有相當於租金之利益，致系爭土地之所有人
      即被上訴人受有損害，被上訴人依不當得利之法律關係，
      訴請上訴人給付相當於租金之不當得利，自屬有據。
  ２、次按城市地方房屋租金，以不超過土地及建築改良物申報
      總價年息10% 為限；租用基地，建築房屋，其租金以不超
      過土地申報總價額年息10% 為限，土地法第97條第1 項、
      第105 條分別定有明文。所謂土地總價額，依土地法施行
      法第25條之規定，係以法定地價為準；而法定地價，依土
      地法第148 條之規定，係指土地所有人依該法規定所申報
      之地價。又按，租用基地建築房屋者，其租金之限制，依
      土地法第105 條準用同法第97條第1 項規定之結果，固以
      不超過土地申報總價額年息10% 為限，然該法第97條關於
      房屋租金之限制，依條文文義及立法意旨，係側重於「防
      止房屋所有權人乘機哄抬租金，造成城市問題」，且就同
      法第三編第三章「房屋及基地租用」第94條至第96條均就
      「城市住宅用房屋」設其規範，應可認知該條項係有蘊涵
      摒除「城市營業用房屋」在外之意旨，屬「隱藏性法律漏
      洞」，自有以「目的性限縮解釋」補充而將其規範設限於
      僅在城市地區供住宅用之房屋，始有適用之必要，此除經
      最高法院93年台上字第1718號判決意旨闡釋甚詳外，並有
      同院94年度第2 次民事庭會議決議認因城市地方供營業用
      之房屋，承租人得以營商而享受商業上之特殊利益，非一
      般供住宅用之房屋可比，故所約定之租金，自不受土地法
      第97條規定限制之意旨可供參酌。又所謂年息10% 為限，
      乃指基地租金之最高限額而言，並非必須照申報價額年息
      10% 計算之，尚須斟酌基地之位置、工商繁榮程度、使用
      人利用基地之經濟價值、所受利益，彼等關係及社會感情
      等情事，以為決定（參照最高法院68年度台上字第3071號
      判例意旨）。查，系爭土地地勢平坦，西側緊鄰中華路，
      車輛往來眾多，為大樹鄉與鳥松鄉之主要往來通道，距60
      0 公尺處有國小及市場，生活機能良、金融、休閒設施可
      及性良，又系爭土地位於高雄縣鳥松鄉與大樹鄉之交界，
      地區範圍內公共設施不足，未來發展性緩慢等情，有原審
      94年5 月24日勘驗筆錄在卷可證，並有原法院民事執行處
      92年度執字第43292 號強制執行事件案卷內所附之估價鑑
      定報告可資參照。經審酌上述土地坐落地點、商業繁榮之
      程度、對外聯絡之狀況，及上訴人係將系爭土地做為工廠
      營業使用等情狀，認本件應以系爭土地申報地價總價額，
      按年息6%計算相當於租金之不當得利金額，方為相當及公
      允。而系爭土地申報地價，93、94、95年度均為304 元，
      有系爭土地之土地謄本、高雄縣鳳山地政事務所95年2 月
      3 日鳳地所三字第0950001052號函各1 份在卷可稽。故依
      上開所述各項計算標準計算，被上訴人得請求上訴人自93
      年8 月20日起至返還日止，按月給付之金額應為2,275 元
      【計算式：面積×申報地價×年息×年數，即1497×304
      ×6%×1/12 =2275（小數點以下四捨五入）】，至其餘逾
      此部份之請求為無據，不能准許。
五、綜據上述，被上訴人本於民法第767 條之規定，請求上訴人
    返還系爭土地（面積1,497 平方公尺），為有理由。又依不
    當得利之法律關係，請求上訴人自93年8 月20日起至返還土
    地之日止，按月給付被上訴人2,275 元，亦屬有據。原審就
    上開部分予以准許並准兩造分別供擔保，宣告假執行及免於
    假執行，核無違誤，上訴意旨就此部分指摘原判決不當求予
    以廢棄改判，為無理由，應予駁回其上訴。
六、至兩造其餘攻擊防禦之方法，核與本判決之基礎不生影響，
    自不予一一論述，附此敘明。
七、據上論結，本件上訴為無理由，依民事訴訟法第449 條第1
    項、第78條，判決如主文。
中    華    民    國    97    年    6     月    24    日
                             民事第一庭
                                審判長法官  黃金石
                                法      官  謝肅珍
                                法      官  林健彥
以上正本證明與原本無異。
如對本判決上訴，須於判決送達後20日內向本院提出上訴狀，其
未表明上訴理由者，應於上訴後20日內向本院提出上訴理由書（
均須按他造當事人之人數附繕本）。上訴時應提出委任律師或具
有律師資格之人之委任狀，並依附註條文規定辦理。
中    華    民    國    97    年    6     月    24    日
                                書  記  官  魏文常
附註：
民事訴訟法第466 條之1 ：
對於第二審判決上訴，上訴人應委任律師為訴訟代理人，但上訴
人或其法定代理人具有律師資格者，不在此限。
上訴人之配偶、三親等內之血親、二親等內之姻親，或上訴人為
法人、中央或地方機關時，其所屬專任人員具有律師資格並經法
院認適當者，亦得為第三審訴訟代理人。
第1 項但書及第2 項情形，應於提起上訴或委任時釋明之。


司法院資訊處製作；財團法人民間司法改革基金會備份。
